【裁判字號】    90,上訴,2639
【裁判日期】    901022
【裁判案由】    懲治盜匪條例
【裁判全文】
臺灣高等法院刑事判決                            九十年度上訴字第二六三九號
    上  訴  人
    即  被  告    乙○○
    指定辯護人    本院甲○辯護人
右上訴人因懲治盜匪條例案件，不服臺灣新竹地方法院九十年度訴字第一八０號，中
華民國九十年六月二十九日第一審判決（起訴案號：臺灣新竹地方法院檢察署八十九
年度偵字第二五五一號）提起上訴，本院判決如左：
    主  文
原判決關於乙○○盜匪部分暨執行刑部分均撤銷。
乙○○意圖為自己不法之所有，以恐嚇使人將本人之物交付，處有期徒刑參年。
扣案之尖刀壹把（贓物編號九十刀二二號）及安全帽壹頂均沒收。
    事  實
一、乙○○前於民國八十二年間因違反麻醉藥品管理條例案件及懲治盜匪條例案件，
    分別經臺灣桃園地方法院判處有期徒刑六月，臺灣臺中地分法院判處有期徒刑九
    年，八十三年間因違反妨害兵役治罪條例案件及違反麻醉藥品管理條例案件，經
    臺灣臺中地方法院分別判處有期徒刑三月及七月。其中八十二年間違反之麻醉藥
    品管理條例罪、懲治盜匪條例罪及妨害兵役治罪條例罪，經合併定執行刑為九年
    五月，並與八十三年間所違反之麻醉藥品管理條例罪所判處之有期徒刑七月，合
    併執行，至八十八年七月二十三日假釋出獄。假釋期間猶不知悔改，於九十年二
    月二十日下午五時十五分許，與不知情之馬金玉（業經判決無罪確定）共乘機車
    前往山上採集山菜羊奶頭，途經新竹縣峨眉鄉石井村一鄰石井橋邊，見僅有丙○
    ○於橋下之河床上單獨垂釣，乃向馬金玉謊稱欲至河邊如廁，即頭帶黑色安全帽
    自行下車至河床上與丙○○攀談，確認丙○○為單獨一人後，復返回橋上，並自
    機車取出其所有之尖刀乙把藏於大衣內，再下至丙○○垂釣處，以手握住前開露
    出外套預藏之尖刀刀柄，向丙○○恐嚇稱：其正在跑路（逃亡之意），要用到錢
    等語及「我上面還有兄弟」等語。致使丙○○心生畏懼，乃交付現金新台幣（下
    同）一千一百五十元及金融卡乙張，並告知金融卡密碼。乙○○得手後逕返橋上
    欲離去，途中復見丙○○手持行動電話欲報警，乃返回並接續前開恐嚇取財之犯
    意，使丙○○交付該行動電話，並以尖刀將丙○○之自用小客車輪胎刺破（毀損
    部分未據告訴），以防丙○○追蹤。旋即騎乘機車搭載馬金玉離去。嗣馬金玉追
    問乙○○發生何事，乙○○始告知向丙○○恐嚇取財之事，二人遂同至新竹縣竹
    東鎮○○路迅訊通訊行以二千元之代價將行動電話出售予不知情之蔡玉蓉；提款
    卡則因密碼不正確，而遭提款機沒收（馬金玉收受贓物部分，另移送檢察官偵結
    ）。
二、案經新竹縣警察局竹東分局報請臺灣新竹地方法院檢察署檢察官偵查起訴。
    理  由
一、訊之被告乙○○矢口否認有右揭犯行，辯稱，其係至丙○○所駕駛之自用小客車
    上竊取現金、提款卡及行動電話等物，並未持刀脅迫云云。
二、經查：右揭事實，業據被告於警訊時、檢察官九十年二月二十四日初次偵訊時（
    惟該次被告自稱拿尖嘴鉗犯罪）、檢察官聲請羈押，原審法院於九十年二月二十
    四日為裁定羈押所為之訊問中（惟該次被告亦自稱拿尖嘴鉗犯罪，見九十年聲羈
    字第二十五號卷第十頁反面及第十一頁正面筆錄），坦承不諱，核與被害人丙○
    ○迭次於警訊時、偵查中、原審審理時及本院調查時指訴之情節相符。並有被害
    人丙○○出具之認領保管收據乙紙附卷及被告所有之尖刀、、黑色安全帽乙頂扣
    案足資佐證。雖被告或辯稱：未持尖刀而持尖嘴鉗云云，或稱：係竊取財物云云
    ，其辯解前後不一。然與被害人黃坤欲所陳被告係以手握住前開露出外套預藏之
    尖刀刀柄，向丙○○恐嚇取財，並非持尖嘴鉗犯罪等情已甚明確，且查被害人與
    被告素眛平生，彼間並無仇隙，衡情被害人並無誣陷之理，是被害人所為之指述
    ，應為可採；況與被告同往現場之馬金玉於警訊中已指證被告於外出前即取出開
    山刀（按即本件扣案之尖刀）在家中磨，並言明欲拿出來嚇人搶東西，旋帶上
    述尖刀外出等情無訛，足證被告前開辯解，顯屬飾卸之詞，殊無足採。事證明確
    ，被告犯行堪以認定。
三、按強盜罪與恐嚇取財罪之區別，在於行為人所實施之不法手段是否足使人至不能
    抗拒之程度為標準，如已達於使人不能抗拒之程度，即成強盜罪；反之，則為恐
    嚇取財罪，而此所謂不法手段，當然包括即時以強脅行為相加之情形在內（參最
    高法院八十年度台非字第三六０號判決）。本件被告雖因以手握藏於大衣內之尖
    刀把手，並聲稱尚有數名兄弟在橋上，若反抗則可能會遭受開槍等語，堪認其本
    意當在使被害人懾於其脅迫，以將來之惡害通知被害人，致使心生恐懼，屈從其
    要求，以遂其使之交付財物之目的，惟其所實施之脅迫方式既未達不能抗拒之程
    度，則其顯係以實施脅迫作為為其施行恫嚇之手段，無庸置疑。本件被告以上述
    實施脅迫手段恫嚇被害人使之為財物之交付，核其所為，係犯刑法第三百四十六
    條第一項恐嚇取財既遂罪。其先後二次恐嚇取財行為，係屬接續犯，為實質上一
    罪。公訴意旨雖以關於前揭被告以露出外套內預藏之尖刀刀柄，以此脅迫方式致
    使被害人交付財物之行為，應成立刑法第三百三十條第一項加重強盜罪；然按恐
    嚇取財罪雖不以將來之惡害通知被害人為限，即以強暴脅迫為手段，而被害人未
    達於不能抗拒程度者亦屬之。此與盜匪罪以目前危害施用強暴、脅迫，致使被害
    人喪失自由意志，不能抗拒者，固有不同，但二者同具不法得財之意思，且均係
    以強制力取得他人所有財物為手段，則無二致。是公訴人縱以被告所為係犯加重
    強盜罪而提起公訴，惟經法院審理結果，苟已足認被告所為係應成立恐嚇取財罪
    者，因其基本犯罪事實相同，法院自得依刑事訴訟法第三百條之規定，於不妨害
    同一基本事實之範圍內，變更檢察官所引應適用之法條。本件如上所述，關於前
    揭被告以脅迫手段欲使被害人交付財物部分之起訴事實，經本院審理結果，既足
    認被告所實施之脅迫行為尚未達於使人不能抗拒之程度，且其意在恫嚇被害人使
    為交付財物，應係與恐嚇取財罪之構成要件該當，而與加重強盜罪之構成要件尚
    屬有間，本院自得就該部分之起訴事實，變更檢察官所引應適用法條，併此敘明
    。
四、原審以被告罪證明確，據予論罪科刑，固非無見。惟查被告所為應構成恐嚇取財
    既遂罪已如前述，原審未詳為審究，遽以被告所犯係懲治盜匪條例第五條第一項
    第一款之盜匪罪論科，並誤認被告行為時亦持尖嘴鉗一支充作恫嚇被害人之工具
    ，而就與犯罪無關之尖嘴鉗一支予以宣告沒收，其認事用法，殊有未洽。被告上
    訴意旨猶執陳詞，否認犯罪，雖無理由，然原判決既有前開可議之處，應由本院
    予以撤銷改判。爰審酌被告於八十二年間因違反麻醉藥品管理條例案件及懲治盜
    匪條例案件，分別經臺灣桃園地方法院判處有期徒刑六月，臺灣臺中地分法院判
    處有期徒刑九年，八十三年間因違反妨害兵役治罪條例案件及違反麻醉藥品管理
    條例案件，經臺灣臺中地方法院分別判處有期徒刑三月及七月。其中八十二年間
    違反之麻醉藥品管理條例罪、懲治盜匪條例罪及妨害兵役治罪條例罪，經合併定
    執行刑為九年五月，並與八十三年間所違反之麻醉藥品管理條例罪所判處之有期
    徒刑七月，合併執行，至八十八年七月二十三日假釋出獄。有被告全國前案紀錄
    表乙件在卷可考，素行不良，於假釋期間猶不知悔改，不思循正當途徑獲取財富
    ，竟於郊外人煙稀少處，以脅迫之恫嚇技倆使人交付財物，危害社會治安甚鉅，
    犯罪後又反覆供詞，飾詞狡辯等情狀，量處如主文第二項所示之刑。至扣案之尖
    刀（贓物編號九十刀二十二）一把及安全帽乙頂，係被告所有供犯罪所用之物，
    業據被告於警訊供承無訛，併依刑法第三十八條第一項第二款宣告沒收，其他扣
    案物（含前開尖嘴鉗一把）無證據證明與本案犯罪有關，爰不為沒收之諭知。
據上論斷，應依刑事訴訟法第三百六十九條第一項前段、第三百六十四條、第二百九
十九條第一項前段、第三百條，刑法第三百四十六條第一項、第三十八條第一項第二
款，罰金罰鍰提高標準條例第一條前段，判決如主文。
本案經檢察官郭啟東到庭執行職務。
中      華      民      國     九十     年      十      月    二十二    日
                              臺灣高等法院刑事第二十一庭
                                  審判長法  官  葉  騰  瑞
                                        法  官  黃  國  忠
                                        法  官  江  國  華
右正本證明與原本無異。
如不服本判決應於收受送達後十日內向本院提出上訴書狀，其未敘述上訴之理由者並
得於提起上訴後十日內向本院補提理由書（均須按他造當事人之人數附繕本）。
                                        書記官  吳  碧  玲
中      華      民      國    九十    年      十      月    二十三      日


司法院資訊處製作；財團法人民間司法改革基金會備份。
